【裁判字號】    98,行專訴,73
【裁判日期】    981118
【裁判案由】    新型專利舉發
【裁判全文】
智慧財產法院行政判決
                                    98年度行專訴字第73號
                                    98年10月29日辯論終結
原      告  甲○○
訴訟代理人  楊承彬律師
被      告  經濟部智慧財產局
代  表  人  乙○○（局長）
訴訟代理人  丁○○
參  加  人  凱帝爾工業有限公司
代  表  人  丙○○
上列當事人間因新型專利舉發事件，原告不服經濟部中華民國98
年5 月20日經訴字第09806112520 號訴願決定，提起行政訴訟，
並經本院裁定命參加人獨立參加本件被告之訴訟。本院判決如下
：
    主  文
原告之訴駁回。
訴訟費用由原告負擔。
    事實及理由
一、事實概要：
    原告於民國95年5 月10日以「行李箱後輔助輪結構改良」向
    被告申請新型專利，經被告編為第95208007號進行形式審查
    准予專利後，發給新型第M300994 號專利證書（下稱系爭專
    利）。嗣參加人提出系爭專利說明書及公告影本（下稱證據
    一）、於93年12月21日所公告之第93204683號「行李箱傾斜
    動作輔助輪構造改良」新型專利案（下稱證據二）、於95年
    1 月21日所公告之第94217485號「行李箱拉桿之滑輪結構改
    良」新型專利案（下稱證據三）及於95年6 月9 日所申請之
    第95210155號「行李箱輪組與托架輪座組結合裝置」新型專
    利案（下稱證據四）為證，主張系爭專利違反專利法第93條
    、第94條第4 項及專利法施行細則第18條之規定，對之提起
    舉發，案經被告審查，認系爭專利違反專利法第94條第4 項
    之規定，於98年2 月25日以（98）智專三(一)02054 字第0982
    0101850 號專利舉發審定書為「舉發成立，應撤銷專利權」
    之處分。原告不服，提起訴願，經訴願決定駁回，原告猶未
    甘服，遂向本院提起行政訴訟。本院因認本件訴訟之結果，
    參加人之權利或法律上利益將受損害，乃依行政訴訟法第42
    條第1 項規定，依職權裁定命參加人獨立參加。
二、本件原告主張：
  (一)系爭專利之技術內容為一種「行李箱後輔助輪結構改良」，
    系爭專利申請專利範圍第1 項之技術特徵係「一箱體四角具
    有萬向滑輪，並於箱體後端二萬向滑輪間設有拉桿座供組裝
    拉桿；其特徵在於：於拉桿座左、右端各設有較長之軸心桿
    而樞組二個定向滑輪，形成箱體後端二萬向滑輪間具有二個
    定向滑輪轉助支撐，而得增大耐力強度及增進拖動時之平穩
    效果。」。而證據二之技術特徵係「一種行李箱傾斜動作輔
    助輪構造改良，係一箱體之雙側設有主輪座，於主輪座之雙
    端底部各設有可旋向輪；其特徵在於：該主輪座一端角皆設
    有側輪座，側輪座中裝設有定向輔助輪…箱體呈水平狀時，
    各可旋向輪抵地、定向輔助輪較高不抵地；藉由上述結構，
    得使兩定向輔助輪之寬距與箱體寬度相同，而可得極佳之重
    心平衡效果，並得兼具耐力強度大之功效。」。由上述可知
    ，系爭專利係在箱體拉桿座左、右端各設有較長之軸心桿而
    樞組二個定向滑輪，且定向滑輪與箱體後端之萬向滑輪，係
    設在不同中心線上，而證據二則係在箱體之雙側設有主輪座
    ，於主輪座之雙端底部各設有可旋向輪，並同時於該主輪座
    一端角設有側輪座，再於側輪座中裝設有定向輔助輪，亦即
    其定向輔助輪與可旋向輪幾乎係設在同一中心線上，足見兩
    者之「結構安排」不同。又系爭專利於後端萬向滑輪不同中
    心線上另設四個定向滑輪之目的，係欲使箱體呈傾斜拖行時
    ，可令二萬向滑輪與四個定向滑輪同時抵地，而可形成具有
    大面積支撐滾動之效果，而證據二於可旋向輪外，另設定向
    輔助輪之目的，則係欲使箱體呈傾斜施行時，令可360 度旋
    轉之旋向輪，得與不可旋轉之定向輔助輪彼此抵地位置互換
    ，藉此達到得直線拖行之功效，足見兩者「強調之功能」不
    同。是系爭專利與證據二專利相較，不論係在結構安排、所
    欲解決之問題或實際功效上，均明顯不同，就行李箱之技術
    發展領域而言，應認已具有相當之進步性。
  (二)又證據三之專利特徵係「一種行李箱拉桿之滑輪結構改良，
    尤特指稱該行李箱拉桿底部的左、右兩側處利用單一枝轉軸
    樞結設有兩個轉向固定的滑輪者；當行李箱拉桿傾斜拖運時
    ，兩個滑輪會同時滑動，為其特徵者。」，顯然與系爭專利
    之技術特徵係在箱體後端二萬向滑輪之不同中心線上，另設
    四個定向滑輪，使箱體呈傾斜拖行時，可令二萬向滑輪與四
    個定向滑輪同時抵地，而可形成具有大面積支撐滾動之效果
    者不同，故證據三不足以證明系爭專利不具有進步性。系爭
    專利既具有進步性，是被告所為撤銷系爭專利之處分，自顯
    有違誤等情。並聲明求為判決撤銷訴願決定及原處分。
三、被告則以：
  (一)系爭專利係一箱體四角具有萬向滑輪（對應證據二之習知技
    術之箱體四角落的可旋向輪；證據三之箱底亦設有四只可旋
    向輪），並於箱體後端二萬向滑輪間設有拉桿座供組裝拉桿
    （對應證據二之習知技術所示之圖一Ａ、圖三繪示有拉桿座
    構件；證據三之拉桿），其特徵在「於拉桿座左、右端各設
    有較長之軸心桿而樞組二個定向滑輪, 形成箱體後端二萬向
    滑輪間具有四個定向滑輪輔助支撐, 而得增大耐力強度及增
    進拖動時之平穩效果。」。惟證據二之習知技術之箱體結構
    亦於箱體底部、兩可旋向輪間，設兩輔助座以組裝定向輔助
    輪，供傾斜拖行時使用（見證據二之習知技術所示之圖二Ａ
    、二Ｂ），證據三則揭露採用一轉軸樞結兩個轉向固定的滑
    輪者。故系爭專利與證據二習知技術之箱體僅是在定向滑輪
    （或定向輔助輪）有數量上之差異，該等數量多寡乃為其所
    屬技術領域中具有通常知識者依申請前之先前技術顯能輕易
    完成者，且證據三亦有利用一長轉軸作為樞組兩固定滑輪之
    運用。是由據證二之習知技術與證據三（併第四圖）之組合
    ，足以證明系爭專利申請專利範圍第1 項，為其所屬技術領
    域中具有通常知識者依申請前之先前技術顯能輕易完成者，
    故不符專利法第94條第4 項規定。
  (二)系爭專利申請專利範圍第2 項係依附於系爭專利申請專利範
    圍第1 項，其結構係「可設三個及三個以上之間隔排列定向
    滑輪以一長軸心桿樞組於拉桿座」。然由證據三行李箱拉桿
    之滑輪結構觀之，其已揭露在行李箱拉桿底部的左、右兩側
    處利用一轉軸樞結設有兩個轉向固定的滑輪者，亦能達到增
    大耐力強度及增進拖動時之平穩效果，顯然系爭專利利用一
    長軸心桿將三個及三個以上定向滑輪樞組於拉桿座之結構設
    計，仍為其所屬技術領域中具有通常知識者依申請前之先前
    技術，而能輕易在定向滑輪之數量作變化並加以完成。是由
    證據二之習知技術與證據三（併第四圖）之組合，亦可證明
    系爭專利申請專利範圍第2 項為其所屬技術領域中具有通常
    知識者依申請前之先前技術顯能輕易完成者，故不符專利法
    第94條第4 項規定。
  (三)至原告所主張之「可令二萬向滑輪與四個定向滑輪同時抵地
    ，而可形成具有大面積支撐滾動之效果」，僅係因傾斜拖行
    時角度差異之變化所致，蓋傾斜角度較小時（如系爭專利圖
    四Ｂ），即為僅有後端定向滑輪抵地之狀態，然其仍為所屬
    技術領域中具有通常知識者依證據二之習知技術顯能輕易完
    成。況且，具有通常知識者均知於行李箱箱體底部增設定向
    滑輪（或定向輔助輪）數量愈多，其支撐之受力本具有均分
    之效果，是系爭專利與上開證據相較，其在定向滑輪（或定
    向輔助輪）作數量上之增設乃為其所屬技術領域中具有通常
    知識者依申請前之先前技術顯能輕易完成者等語，茲為抗辯
    。並聲明駁回原告之訴。
四、參加人主張：
    參加人於93年間就相關專利已經送鑑定，並於94年間研發產
    品，詎原告於95年間僅於相關專利上加上二個輪子而申請專
    利，自不應給予專利。又參加人所有兩個專利，原告於95年
    間提出舉發，其中一個專利舉發案業經撤銷在案，另一個專
    利仍在審定中等情，茲為抗辯。並聲明駁回原告之訴。
五、依上述兩造及參加人之陳述，可知本件兩造爭點厥為：證據
    二之先前技術與證據三之組合可否證明系爭專利申請專利範
    圍第1 項不具進步性？茲分述如下：
  (一)按凡利用自然法則之技術思想，對物品之形狀、構造或裝置
    之創作，而可供產業上利用之新型者，得依法申請取得新型
    專利，固為專利法第93條及第94條第1 項前段所規定。惟其
    新型如係「為其所屬技術領域中具有通常知識者依申請前之
    先前技術顯能輕易完成時」，不得依本法申請取得新型專利
    ，復為同法第94條第4項所明定。
  (二)本件原告於95年5 月10日以「行李箱後輔助輪結構改良」向
    被告申請新型專利，經被告准予專利並發給專利證書，嗣因
    參加人以系爭專利違反專利法第93條、第94條第4 項及專利
    法施行細則第18條規定為由，對之提起舉發，經被告認舉發
    成立而撤銷系爭專利權，是就系爭專利是否確有應撤銷之原
    因，自應就原告系爭專利之內容與據以撤銷系爭專利之證據
    互為比對，以判斷系爭專利是否確有專利法第93條、第94條
    第4 項及專利法施行細則第18條規定事由。經查，本件原告
    系爭專利申請專利範圍主要有二，分別為：「1.一種行李箱
    後輔助輪結構改良，係一箱體四角具有萬向滑輪，並於箱體
    後端二萬向滑輪間設有拉桿座供組裝拉桿；其特徵在於：於
    拉桿座左、右端各設有較長之軸心桿而樞組二個定向滑輪，
    形成箱體後端二萬向滑輪間具有四個定向滑輪輔助支撐，而
    得增大耐力強度及增進拖動時之平穩效果。」（參附件一圖
    示一）、「2.如申請專利範圍第1 項所述之行李箱後輔助輪
    結構改良，其中，可設三個及三個以上之間隔排列定向滑輪
    以一長軸心桿樞組於拉桿座。」（參附件一圖示二），依上
    開申請專利範圍，原告進一步解釋其創作之特點在於「係一
    箱體10四角具有萬向滑輪11，並於箱體10後端二萬向滑輪11
    間設有拉桿座13供組裝拉桿12；其特徵在於：於拉桿座13左
    、右端各設有較長之軸心桿16而樞組二個定向滑輪15、17，
    形成箱體10後端二萬向滑輪11間具有四個定向滑輪15、17輔
    助支撐。拉桿座13所組裝之四個定向滑輪15、17，係可採用
    較長之軸心桿16、雙端配合鉚釘而樞組於拉桿座，而得形成
    拉桿座13具有四個定向滑輪15、17。拉桿座13所設之四個定
    向滑輪15、17，係呈與箱體10後端之二萬向滑輪11不同中心
    線，因此，當箱體10呈大角度傾斜狀拖動時，如圖四(A) 所
    示，恰可得二萬向滑輪11、四個定向滑輪15、17同時抵地，
    而可形成具有大面積支撐滾動之效果，可理解的，得具有承
    受較大重量之增大耐力強度、及增進平穩拖動之功效。當然
    ，亦可呈小角度傾斜拖動，如圖四(B) 所示，呈只有後端之
    定向滑輪15、17抵地之狀態。同理，亦可實施呈在拉桿座13
    雙端各設三個定向滑輪。亦可呈圖五所示，設成三個定向滑
    輪15、17，其中一定向滑輪17設於中央位置，再以一較長之
    軸心桿16穿組三個定向滑輪15、17，形成後端有三個以上之
    滑輪。」
  (三)承前所述，原告系爭專利主要創作目的在於利用改良行李箱
    後輔助輪之結構，以增大行李箱耐力強度及增進拖動時之平
    穩效果，而對於此一行李箱結構改良，參加人係提出系爭專
    利說明書及公告影本（即證據一）、第93204683號「行李箱
    傾斜動作輔助輪構造改良」新型專利案（即證據二）、第94
    217485號「行李箱拉桿之滑輪結構改良」新型專利案（即證
    據三）及第95210155號「行李箱輪組與托架輪座組結合裝置
    」新型專利案（即證據四）為證，其中證據二、三申請日期
    均在系爭專利申請日前，且均為行李箱輔助輪或滑輪結構之
    改良，自得作為系爭專利先前或習知技術之適格引證案，換
    言之，得作為系爭專利比對之證據資料，至證據四其申請日
    期在系爭專利申請日之後，不得作為系爭專利有效性之比對
    資料，自毋待言。經查，由證據二所載之先前技術圖一(A)
    之圖示，及其申請專利範圍之說明，可知證據二所揭露之先
    前技術及證據三所載之特徵乃「箱體10底部四角設有輪座12
    組裝可旋向輪3 ，並於箱體10前端底部、兩可旋向輪23間設
    兩輔助座14組裝定向輔助輪15，供傾斜拖行時使用，兩定向
    輔助輪15其係組設於拉桿座之下方」（參附件二圖示）；而
    證據三則揭示在行李箱拉桿底部之左、右兩側處利用一轉軸
    樞結設有兩個轉向固定滑輪之技術特徵（參附件三圖示）。
    茲綜合證據二所揭露之先前技術及證據三之技術特徵，可知
    證據二、三係揭示一種行李箱後輔助輪結構，乃係在一箱體
    四角設置萬向滑輪，並於箱體後端二萬向滑輪間設有拉桿座
    供組裝拉桿，並於拉桿座左、右端各有1 個定向滑輪, 形成
    箱體後端二萬向滑輪間具有2 個定向滑輪輔助支撐，而證據
    三更進一步揭示其樞接方式為一長轉軸組接之方式。雖證據
    二所載之先前技術與證據三並未揭示如系爭專利申請專利範
    圍第1 項所指於拉桿座左、右端各設有較長之軸心桿而樞組
    二個定向滑輪，形成箱體後端二萬向滑輪間具有四個定向滑
    輪輔助支撐之特徵。然有關在原有定向滑輪位置上再裝設定
    向滑輪，證據三本即有此種建議，而依吾人所知之物理原理
    ，當行李箱箱體底部增設之定向滑輪數量愈多時，可預期其
    每一定向滑輪之支撐受力更為平均，同時拖行的平穩度亦可
    提高，是以此種因增設輪組而改善行李箱之底部支撐力及穩
    定力之功效乃可預期之事，換言之，系爭專利在行李箱底部
    所為之輪組數量上變化並未產生無法預期之功效，是系爭專
    利申請專利範圍第1 項乃為所屬技術領域中具有通常知識者
    ，依申請前之證據二之先前技術及證據三所揭露之技術特徵
    即顯能輕易完成，自難謂具有進步性。
  (四)另系爭專利申請專利範圍第2 項部分，此部分係依附於第1
    項之附屬項，其所依附之技術特徵為「如申請專利範圍第1
    項所述之行李箱後輔助輪結構改良，其中，可設三個及三個
    以上之間隔排列定向滑輪以一長軸心桿樞組於拉桿座。」，
    審酌系爭專利申請專利範圍第2 項之上揭附屬特徵，不論與
    系爭專利獨立項或證據二所揭露之先前技術及證據三相較，
    其間主要差異均僅在於設置之定向輪組數量上不同，然此種
    數量上之增設差異復為證據三所建議，且依據基礎物理原理
    ，此種因行李箱箱體底部增設定向滑輪數量愈多，而使每一
    定向滑輪之支撐受力更為平均，同時拖行之平穩度益形提高
    ，乃係可預期之功效，是系爭專利此部分改良，即數量上之
    變化並未產生無法預期的功效，系爭專利申請專利範圍第2
    項乃所屬技術領域中具有通常知識者，依申請前之證據二之
    先前技術及證據三即能輕易完成者，亦難謂具進步性。至原
    告指稱系爭專利與證據二有所不同云云，惟被告於作成處分
    時，其主要比對之依據乃證據二所揭露之先前技術特徵，而
    非證據二所申請之專利範圍，是被告既未以證據二所申請之
    專利範圍作為系爭專利有效性認定之比對資料，則證據二與
    系爭專利究竟有何不同，並非審酌重點，原告以此作為指摘
    論據，自有未洽，併予指明。
六、綜上所述，系爭專利申請專利範圍第1 項係所屬技術領域中
    具有通常知識者，依申請前之證據二所揭露之先前技術及證
    據三顯能輕易完成者，難謂具進步性。而系爭專利申請專利
    範圍第2 項亦係所屬技術領域中具有通常知識者，依申請前
    之證據二揭露之先前技術及證據三顯能輕易完成者，亦難謂
    具進步性。是被告所為舉發成立，撤銷系爭專利之處分依法
    並無不合，訴願決定予以維持，亦無違誤；原告徒執前詞，
    聲請撤銷原處分及訴願決定，為無理由，應予駁回。
七、本件事證已明，兩造其餘主張或答辯，已與本院判決結果無
    影響，爰毋庸一一論列，併此敘明。
據上論結，本件原告之訴為無理由，依智慧財產案件審理法第1
條、行政訴訟法第98條第1 項前段，判決如主文。
中    華    民    國    98    年    11    月    18    日
                  智慧財產法院第一庭
                              審判長法  官  李得灶
                                    法  官  林欣蓉
                                    法  官  汪漢卿
以上為正本係照原本作成。
如不服本判決，應於送達後20日內，向本院提出上訴狀並表明上
訴理由，如於本判決宣示後送達前提起上訴者，應於判決送達後
20日內補提上訴理由書（須按他造人數附繕本）。
中    華    民    國    98    年    11    月    18    日
                                    書記官  邱于婷


司法院資訊處製作；財團法人民間司法改革基金會備份。
